臺灣臺北地方法院刑事判決
110年度訴字第791號
公  訴  人  臺灣臺北地方檢察署檢察官
被      告  黃昱翔


選任辯護人  鄭翔致律師
上列被告因詐欺等案件，經檢察官提起公訴（110年度偵字第827
3號），本院判決如下：
    主    文
乙○○共同犯洗錢防制法第十四條第一項之一般洗錢罪，處有期徒
刑玖月，併科罰金新臺幣貳萬元，罰金如易服勞役，以新臺幣壹
仟元折算壹日。
    犯罪事實
一、乙○○依其社會生活經驗，預見現今社會金融機構、自動櫃員
    機廣布，利於一般大眾至所在附近隨時提領自身所申辦金融
    機構帳戶內之款項，倘非所欲提領款項涉及不法，收款人欲
    隱匿其真實身分以避免後續追查，應無可能刻意委請專人代
    為提供金融機構帳戶並出面提領其內不明款項，加以詐欺集
    團成員經常徵得人頭金融機構帳戶供被害人匯款後委請專人
    出面提領所詐得款項，此情亦經公眾媒體多所報導而廣為流
    傳，竟仍與丙○○（涉案部分，另經臺灣高雄地方檢察署檢察
    官以110年度偵字第3447號案件提起公訴）共同意圖為自己
    不法之所有，基於縱係提供金融機構帳戶收取詐欺取財所得
    款項而參與詐欺取財犯行及提領詐欺款項而洗錢亦不違背其
    本意之不確定故意（依卷存事證不足證明乙○○對於該詐欺取
    財是否係3人以上共同犯之有所認知或容任），由真實姓名
    年籍不詳之人，先於民國109年6月17日在LINE上以暱稱「李
    文」與甲○○聊天，並向甲○○佯稱其係在香港匯豐銀行當小主
    管，之後主動邀約甲○○投資原始股，並稱可以代為擔保，但
    只有3天可以投資等語，致甲○○陷於錯誤，於109年7月9日上
    午11時24分45秒許，至臺灣銀行萬華分行臨櫃匯款新臺幣（
    下同）93萬元至乙○○上海商業儲蓄銀行（下稱上海銀行）萬
    華分行帳號00000000000000號帳戶，乙○○隨即於同日中午12
    時36分8秒許在上海銀行新店分行臨櫃提領100萬元（溢領其
    中7萬元，乙○○另依指示於同日下午3時18分8秒許在上海銀
    行文山分行臨櫃提領16萬8,000元），將現金全數交予丙○○
    ，藉此輾轉方式製造金流斷點，移轉並隱匿特定犯罪所得之
    去向及所在。嗣甲○○察覺有異，經報警處理，始循線查悉上
    情。
二、案經甲○○訴由臺北市政府警察局士林分局報告臺灣臺北地方
    檢察署檢察官偵查起訴。
    理    由
一、證據能力
　　本判決以下所引用被告乙○○以外之人於審判外之陳述，檢察
    官、被告及辯護人均不爭執其證據能力，且迄至言詞辯論終
    結前亦未聲明異議，本院審酌上開陳述作成之情況並無違法
    不當之情形或證明力明顯過低之瑕疵，爰依刑事訴訟法第15
    9 條之5第1項及第2項，認均得為證據。
二、認定事實所憑證據及理由 
　　訊據被告矢口否認有何詐欺取財及洗錢犯行，辯稱：我有把
    我上海銀行的帳戶交給一個茶莊認識的女生，我是網路上找
    性交易，對方暱稱「牛奶」，約出來見面聊天，我對她有好
    感，她說她有困難，戶頭沒辦法使用，所以我就把存摺及提
    款卡給她，她說她有錢要匯款進去，要領錢的時候會把存摺
    跟提款卡給我，叫我幫她領，領出來後我就直接給她，我沒
    有獲得利益等語；被告之選任辯護人為被告辯護稱：被告當
    初是在網路上找性交易時結識丙○○，但在後續相處對丙○○產
    生好感，誤以為兩人有交往的可能，因此丙○○說她債務有困
    難，有一筆博弈的錢要領出來時，被告沒有細問為何有博弈
    的錢，及誰匯款進來等細節，只是相信幫她領錢可以解決她
    的困難，甚至在這些帳戶領完錢後，也沒有跟她要求任何報
    酬，所以被告在領款行為時實際上沒有對本案款項是詐欺取
    得有任何認識，主觀上欠缺故意等語。經查：
　㈠本案先由姓名年籍不詳之人於109年6月17日在LINE上先以暱
    稱「李文」與告訴人甲○○聊天，並以前揭詐騙方式，致告訴
    人陷於錯誤，於109年7月9日上午11時24分45秒許，至臺灣
    銀行萬華分行臨櫃匯款93萬元至被告上海銀行帳戶，被告隨
    即於同日中午12時36分8秒許在上海銀行新店分行臨櫃提領1
    00萬元（溢領7萬元），被告另依指示於同日下午3時18分8
    秒許在上海銀行文山分行臨櫃提領16萬8,000元（尚未證明
    款項來源與本案相關）等情，業據被告於偵查及本院審理時
    坦認在卷（見偵卷第204頁，本院卷第36頁），核與告訴人
    於警詢之指述相符（見偵卷第109至113頁），並有臺灣銀行
    萬華分行109 年7 月9 日匯款申請書回條聯影本、上海商業
    儲蓄銀行台北票據匯款處理中心109 年8 月6日上票字第109
    0019091號函附客戶基本資料及109 年7月8 日至7 月10日交
    易往來明細、臺北市政府警察局中正一分局博愛路派出所受
    理刑事案件報案三聯單、內政部警政署反詐騙諮詢專線紀錄
    表、受理詐騙帳戶通報警示簡便格式表、金融機構聯防機制
    通報單、陳報單、受理各類案件紀錄表在卷可稽（偵卷第12
    5 、137 至143 、145至183頁），此部分事實堪以認定。又
    上開不詳他人所涉係詐欺犯罪，其因而取得之犯罪所得當係
    洗錢防制法第3條所指特定犯罪所得，則上開不詳他人特意
    事先預備本案帳戶並指示告訴人匯款至本案帳戶，再由被告
    提領詐得款項後交付丙○○，顯係為隱匿該等犯罪所得之去向
    始為此等安排，自已構成洗錢防制法第2條第2款所指洗錢行
    為。
　㈡被告固以前詞置辯，惟查：
　⒈被告於警詢中陳稱：我於109年2月在「茶莊」認識一名暱稱
    為「牛奶」之女子，她跟我說她有欠款高利貸，請我幫她收
    款項，並於同年7月5、6日將我的銀行存簿及提款卡借給她
    ，她在7月9日將我的存簿及提款卡還我，並請我將款項領出
    來給她，我便提領116萬8,000元出來給她，我不知道她的本
    名，我都透過Line、WeChat等語（見偵卷第19至21頁）；復
    於偵訊中稱：我在網路上找性交易，認識「牛奶」就是丙○○
    ，她說她有困難，戶頭沒辦法使用，我有將上海銀行帳戶交
    給她，要領錢的時候她會把存摺和提款卡交給我，讓我領出
    來給她等語（見偵卷第203至205頁）；復於本院110年9月29
    日準備程序中稱：我把上海銀行帳戶借給一個叫丙○○的人使
    用，她說她的帳戶好像有問題，我只有給她帳戶號碼讓她匯
    錢，我沒有告訴她我的提款卡密碼，我全部領完把錢交給丙○○的當下，我有問丙○○這是什麼錢，她跟我說不要問那麼多
    ，之後我就找不到丙○○等語（見本院審訴字卷第36至37頁）
    ；嗣於本院審理時稱：「（丙○○有告訴你匯入上海商銀的錢
    是誰的嗎？）無。」、「（你有問丙○○為什麼她有一百萬元
    嗎？）有，她之前說是賭博的款項，所以我就沒有懷疑為什
    麼有那麼多錢。」、「（丙○○有無告訴你如果銀行問的話，
    你要如何說這一百萬元是什麼錢？）有，她說你就說這是人
    家投資你去開店的錢。」、「（你明知這不是你要開店的錢
    ，你認為是丙○○賭博的錢，為何還這樣跟銀行說，並領出交
    給丙○○？）那時候對丙○○有好感，想追她，所以沒有多想。
    」等語（見本院卷第98至100頁）。是被告原一再辯稱不清
    楚丙○○要其提領者為何等款項，嗣於本院審理時改稱該款項
    是賭博的款項，被告針對匯入其帳戶內之款項名目前後所述
    顯然不一致；參以關於丙○○帳戶有何問題，何以須借用被告
    帳戶，被告均無法提出合理說法以實其說，被告辯解是否屬
    實，即非無疑。
　⒉又被告於偵查中陳稱丙○○尚有欠其債務（見偵卷第204頁），
    被告並因此對丙○○提出詐欺等告訴，經臺灣彰化地方檢察署
    檢察官以109年度偵字第11290號為不起訴處分，有上開不起
    訴處分書在卷可查（見偵卷第213至215頁），則被告於代丙○○提領巨額款項之後，何以未從中扣除丙○○之欠款，實屬可
    疑。丙○○果係以支付房租及生活費為由，於109年4月7日、1
    09年6月18日向被告要求借款共計1萬5,000元（見臺灣彰化
    地方檢察署檢察官109年度偵字第11290號不起訴處分書，偵
    卷第213至215頁），則被告於同年7月9日代丙○○提款時，自
    當與丙○○洽談債務抵銷之方式，然被告捨此不為，直接將提
    領款項全數交還丙○○，實有悖於常情。
　⒊再者，被告提供之上海銀行帳戶，於104年2月4日起即無存提
    款之紀錄，且餘額僅有47元，顯係閒置之帳戶；迄至109年7
    月1日始有存入2,000元，隨即於翌日將2,000元提領之交易
    紀錄；復於數日內之109年7月9日有被害人將遭受詐騙之款
    項匯入此帳戶，此觀被告上海銀行帳戶存款往來明細即明（
    見本院卷第63頁）。是被告已多年未曾使用上海銀行帳戶，
    卻於109年7月1日存入1筆小額款項，旋即將款項領出，此舉
    實與將金融帳戶提供他人為不法使用前所為之帳戶測試情形
    雷同。被告就該筆款項解釋以：「（你的上海帳戶在104 年
    2 月4 日之後，直到109 年7 月1 日有2,000元匯入，這段
    期間都沒有使用？）是。」、「（ 109年7月1日的2,000元
    是何人匯入？）因為我當時身上沒有錢，我先跟丙○○借的，
    那2,000元是丙○○匯的，她好像也是先請朋友匯款的，所以1
    09 年7 月2日是我提款的。」等語（見本院卷第102頁），
    是被告辯稱該筆2,000元款項為其向丙○○之借款，然丙○○於
    同年4月間、6月間，方因生活所需向被告借用共計1萬5,000
    元，豈會於同年7月1日借款2,000元給被告？被告又稱是丙○○向他人借款，然被告究為何需向丙○○借款2,000元，丙○○又
    為何需特地向他人借款2,000元，並以存入被告閒置帳戶方
    式交付，均無從為合理解釋；況被告對丙○○提起告訴時，也
    未將其收取之此筆2,000元之金額計算入內，更徵被告所辯
    不實，不足採信。
　⒋且被告雖辯稱自己是網路結識丙○○，彼此都以通訊軟體聯繫
    ，但卻未能提出對話紀錄及相關資料以供核實，被告所辯尚
    乏實據。而被告自陳與丙○○是網路認識，於警詢中稱其不知
    道對方之本名（見偵卷第21頁），偵訊中稱是在開完庭才知
    道對方本名（見偵卷第204頁），被告亦無法提供丙○○之年
    籍，家庭及工作等個人背景資訊，於本院審理時復自承不知
    悉丙○○之家庭狀況等語（見本院卷第107頁），顯見被告對
    於丙○○之背景甚為陌生，彼此間並無任何特殊交情及信任關
    係可言。基此，依一般常情事理，現今社會金融機構、自動
    櫃員機廣布，利於一般大眾至所在附近隨時提領自身所申辦
    金融機構帳戶內之款項，倘非所欲提領款項涉及不法，收款
    人欲隱匿其真實身分以避免後續追查，應無可能刻意委請他
    人代為提供金融機構帳戶並出面提領其內不明款項，加以詐
    欺犯罪行為人經常徵得人頭金融機構帳戶供被害人匯款後委
    請專人出面提領所詐得款項，此情亦經公眾媒體多所報導而
    廣為流傳；而本案被告既已有相當年紀及社會經歷，有被告
    於本院審理中之供述可佐（見本院卷第101頁），則其對於
    他人刻意借用本案帳戶供匯入款項，又要求被告代為出面提
    領所匯入款項，焉有可能毫不起疑而未詢問確認彼時僅知悉
    化名「牛奶」之人之真實資訊，及「牛奶」要求借用本案帳
    戶委託代為提款之必要性？則被告於「牛奶」未提出任何確
    實擔保係正常合法使用本案帳戶之情形下，竟提供本案帳戶
    供他人匯入不明大筆款項再予提領，且被告自陳「牛奶」尚
    教授其如何虛偽應對銀行人員對於大額取款之關切，並對銀
    行人員訛以提領款項之不實目的，顯係有意放任其提供本案
    帳戶並代為提領不明款項所可能產生之風險無疑。
　⒌況自本案被告提款之情狀以觀，被告於本院審理中自述其提
    供上海銀行帳戶提款卡及存摺給丙○○後，丙○○於109年7月9
    日提款前半小時左右，在大坪林「佳瑪」生活百貨將上開物
    品歸還被告（見本院卷第96頁），並稱：「我每次領完錢就
    馬上給她，我在新店分行領的100萬元，是在萬隆的一間全
    家附近給丙○○，地址忘記了，給完後她就說還有一筆可不可
    以再幫她領，我就去文山分行領錢，然後她就離開了，沒有
    跟我一起去文山分行，我在文山分行領錢後就回到新店華南
    銀行附近的一間夾娃娃機店，我去文山分行提款後我打給丙○○才跟她約的。」等語（見本院卷第90頁）。再觀諸本案告
    訴人方才於109年7月9日11時24分許匯款後，丙○○即將被告
    之帳戶提款卡等物還給被告，讓被告立即至銀行領款，且被
    告於新店分行領取100萬元之後，又至文山分行提領16萬8,0
    00元，此觀被告上海銀行交易明細即明（見偵卷第143頁）
    。而衡諸一般金融機構辦理儲匯業務之常情，他人所匯款項
    一旦入帳，通常僅持有存摺、提款卡、印章及密碼之人可得
    提領，倘非擔心金融機構帳戶遭警示管制，應無特意待命確
    認款項匯入與否以利款項一旦匯入即予迅即提領之必要。且
    若無恐遭銀行人員察覺有異之疑慮，更不須大費周章前往不
    同分行分批提領，佐以被告於本案2次提款，丙○○既於提款
    前親自將提款卡交還被告，提款後另向被告相約拿取款項，
    卻始終不併同進入銀行提款，此等行徑亦係可疑，足見被告
    提款之情狀在在悖於常情殊甚，實非被告所能諉為不知，則
    被告猶配合丙○○之指示，刻意為自己及丙○○排除可能遭銀行
    人員起疑之情形，顯見被告所稱代丙○○提款之情形與一般單
    純代為提款之情形有別，倘非被告了解丙○○隱藏真實身分請
    被告提款之緣由，應無全未懷疑即提供本案帳戶並配合丙○○
    此一不合常理之要求、輕信答應代為出面提領款項之理。是
    被告同意提供本案帳戶供匯入不明款項，並同意提領再交付
    該等款項時，應已預見該等款項可能為詐欺犯罪之詐得款項
    ，並預見其可能係參與隱匿特定犯罪所得去向之洗錢行為，
    猶提供本案帳戶供收取詐得款項後再予提領轉交丙○○，其主
    觀上具有縱使係提供金融機構帳戶收取詐欺取財款項而參與
    詐欺取財犯行，及提領詐欺款項而洗錢亦不違背其本意之不
    確定故意，至為明確，自堪認其前開行為係基於與丙○○共同
    遂行詐欺犯罪、一般洗錢等行為之犯意所為。
　⒍是被告以前開情詞置辯，惟其所辯顯與其密切配合不熟稔之
    丙○○之要求而迅即提款等行為所彰顯主觀上意思不能合致，
    堪認僅係卸責之詞，不足採信。
　㈢另公訴意旨雖認本案詐欺告訴人之犯行係由3人以上共同所為
    ；惟被告始終否認全部犯罪，復未承認本案除丙○○外有何其
    他共犯涉入，業如前述，則依卷存事證，尚難確認本案客觀
    上是否有除被告及丙○○之其他共犯，及被告是否對於丙○○以
    外尚有其他共犯涉案一情有所知悉。此外，詐欺取財之方式
    甚多，並非通常均係由3人以上所為，加以被告所參與提供
    本案帳戶及提領款項之分工均係遭警查獲風險較高之部分，
    衡情參與此等分工者應尚非詐欺共犯結構較高階之人物，故
    依上開犯罪參與程度及其餘卷存事證，亦尚不能認定被告主
    觀上對於本案是否係3人以上共同為詐欺取財等節有所認知
    或容任，是仍不足認被告所為該當前開加重詐欺取財行為，
    併此敘明。
　㈣至辯護人雖聲請傳喚丙○○到庭作證（見本院卷第88頁），惟
    依據本案卷內事證，已足認被告客觀上有提供上海銀行帳戶
    供收取詐得款項後再予提領之事實；主觀上具有縱使係提供
    帳戶收取詐欺取財所得款項而參與詐欺取財犯行，及提領詐
    欺款項而洗錢亦不違背其本意之不確定故意，至為明確。則
    本件綜合卷內事證，已足堪認定被告之犯行，是此部分調查
    證據之聲請核無調查必要，附此敘明。
　㈤綜上所述，本案事證已臻明確，被告所為詐欺取財及一般洗
    錢之犯行堪以認定，應予依法論科。
三、論罪科刑
　㈠核被告所為，係犯刑法第339條第1項詐欺取財罪、洗錢防制
    法第14條第1項一般洗錢罪。被告與丙○○間就詐欺取財及一
    般洗錢等部分具有犯意聯絡及行為分擔，應論以共同正犯。
    又被告所為上開詐欺取財、一般洗錢等犯行，其行為具有局
    部同一性，應認係以一行為同時觸犯上開各罪而為想像競合
    犯，依刑法第55條前段，從一重論以一般洗錢罪。公訴意旨
    雖認被告所為係犯刑法第339條之4第1項第2款3人以上共同
    詐欺取財罪嫌，而有未洽，業如前述；惟其基本社會事實相
    同，並經本院於審理中告知被告變更後之罪名（見本院卷第
    108頁），無礙被告防禦權之行使，爰依法變更起訴法條。
　㈡爰以行為人之責任為基礎，審酌被告共同參與本案詐欺取財
    及一般洗錢等犯行，分擔提供本案帳戶供收取詐得款項再予
    提領之工作，造成告訴人受騙而損失前揭財物非微，應予非
    難，另斟酌被告犯後猶心存僥倖，飾詞否認犯行，復未能與
    告訴人和解並予以賠償等情，其被告自陳高職畢業之智識程
    度、擔任廚師工作之生活狀況等一切情狀（見本院卷第110
    頁），量處如主文所示之刑，並諭知罰金如易服勞役之折算
    標準，以示懲儆。
四、沒收 
　㈠被告與丙○○共同為上開犯行固詐得93萬元，且該等款項均係
    由被告提領，惟被告於本院審理中供稱上開款項已交付丙○○
    （見本院卷第90頁），依卷存事證亦不足認被告對此具有事
    實上之共同處分權限，是本院尚無從就此對被告為沒收或追
    徵之諭知（最高法院104 年度台上字第3937 號判決意旨參
    照）。又被告於偵查中否認其有因本案犯行取得其他報酬（
    見偵卷第204頁），且依卷存事證不足為相反認定，爰不另
    宣告沒收，附此敘明。
　㈡被告共同為上開犯行時固有使用本案帳戶之存摺及印章等物
    ，惟本院審酌該等物品均未扣案，且屬得補發、重刻之物，
    倘予沒收或追徵，對於沒收制度所欲達成或附隨之社會防衛
    無何助益，欠缺刑法上重要性，爰依刑法第38條之2第2項，
    均不予宣告沒收及追徵。
五、不另為無罪諭知
  ㈠公訴意旨另以：被告於109年7月間，參與丙○○、真實姓名年籍
    不詳以通訊軟體LINE暱稱「李文」等人所屬之詐騙犯罪集團
    組織，負責領取詐騙款項。因認被告亦涉犯組織犯罪防制條
    例第3 條第1 項後段之參與犯罪組織罪嫌等語。
  ㈡依組織犯罪條例第2條規定，所稱犯罪組織，指三人以上，以
    實施強暴、脅迫、詐術、恐嚇為手段之罪，所組成具有持續
    性或牟利性之有結構性組織。經查，被告固係依照丙○○之指
    示，擔任領取詐騙告訴人款項之工作，惟被告自始至終僅與
    丙○○聯繫與討論，與其他人並無接觸，依卷附相關證據資料
    ，被告就丙○○是否從屬詐騙集團，及集團之分工、成員、層
    級等均無所知，僅係針對個案，被動接受丙○○之指示後，領
    取詐騙款項，是被告與丙○○及所屬詐欺集團成員間乃為立即
    實施犯罪而隨意組成，不具有長久之特性，亦難認有何上下
    階層、縝密分工之結構性，且無從認定被告知悉其他集團成
    員就犯罪之運作模式與分工細節，自無法認為被告有參與犯
    罪組織之情，無從以該條例第3條第1項後段之參與犯罪組織
    罪相繩，而此部分本應為無罪諭知，惟公訴意旨認其此部分
    與前開本院認定有罪部分為想像競合犯之裁判上一罪關係，
    爰不另為無罪之諭知。　　
據上論斷，應依刑事訴訟法第299條第1項前段、第300條，判決
如主文。
本案經檢察官陳立儒提起公訴，檢察官郭昭吟到庭執行職務。
中　　華　　民　　國　　111 　年　　2 　　月　　24　　日
            刑事第四庭    審判長法　官　陳柏宇
　　　　　　                    法  官  吳明蒼
　　　　　　                    法  官  許芳瑜
以上正本證明與原本無異。 
如不服本判決應於收受送達後20日內向本院提出上訴書狀，並應
敘述具體理由；其未敘述上訴理由者，應於上訴期間屆滿後20日
內向本院補提理由書（均須按他造當事人之人數附繕本）「切勿
逕送上級法院」。告訴人或被害人如對於本判決不服者，應具備
理由請求檢察官上訴，其上訴期間之計算係以檢察官收受判決正
本之日期為準。因疫情而遲誤不變期間，得向法院聲請回復原狀
。
　                  　　　　　  書記官  呂欣穎
中　　華　　民　　國　　111 　年　　2 　　月　　24　　日
附錄本案論罪科刑法條全文：
中華民國刑法第339條第1項
（普通詐欺罪）
意圖為自己或第三人不法之所有，以詐術使人將本人或第三人之
物交付者，處5年以下有期徒刑、拘役或科或併科50萬元以下罰
金。
以前項方法得財產上不法之利益或使第三人得之者，亦同。
前二項之未遂犯罰之。
洗錢防制法第14條第1項               
有第二條各款所列洗錢行為者，處7年以下有期徒刑，併科新臺
幣5百萬元以下罰金。
前項之未遂犯罰之。
前二項情形，不得科以超過其特定犯罪所定最重本刑之刑。